臺灣高等法院臺南分院刑事判決　　　　　　　九十一年度上訴字第五五九號　　Ｇ
　　　上　訴　人
　　　即　被　告　丙　○　○
右上訴人因偽造文書案件，不服臺灣嘉義地方法院九十年度訴字第四五四號中華民國
九十一年四月三第一審判決（起訴案號：臺灣嘉義地方法院檢察署九十年度偵字第四
六七五號），提起上訴，本院判決如左：
      主      文
原判決撤銷。
丙○○連續行使偽造私文書，足以生損害於他人，處有期徒刑壹年。如附表所示偽造
之署押（簽名）均沒收。
      事      實
一、丙○○係金聯汽車交通有限公司、太連通運股份有限公司（均設址嘉義市○○里
    ○○路○段三二０巷三五號，以下分別簡稱金聯公司、太連公司）之實際負責人
    （太連公司登記負責人何金山，為丙○○之胞弟），呂俊河、丁○、甲○則為太
    聯公司股東。緣該二公司自民國（下同）七十三年間即已向臺灣中小企業銀行嘉
    義分行（以下簡稱臺灣中小企銀）借款，且以呂俊河、丁○、甲○等人為連帶保
    證人，詎丙○○明知未得呂俊河、丁○、甲○（公訴意旨贅載丙○○）之同意，
    竟基於概括犯意，自八十六年十二月五日起，在附表所示之公司股東、董事會會
    議紀錄（即編號一、三、六）與借據（即編號二、四、五、七）、委任保證契約
    書（即編號八）等私文書上盜蓋呂俊河、丁○、甲○留存於公司之印鑑，並在該
    等私文書上偽簽三人之姓名，先後持向臺灣中小企銀續約辦理借款共計新臺幣（
    下同）四千七百三十萬元及保證該等債務，足以生損害於呂俊河、丁○、甲○及
    臺灣中小企銀。嗣因臺灣中小企銀向法院聲請強制執行，始發覺上情。
二、案經丁○訴由臺灣嘉義地方法院檢察署檢察官偵查起訴。
      理      由
一、訊據上訴人即被告丙○○對於右揭犯罪事實坦承不諱，核與告訴人丁○、被害人
    呂俊河與甲○之指訴相符，證人即被告之妻乙○○○證稱：（銀行）空白單是伊
    拿回去，交給被告，被告怕寫錯所以拿到銀行寫，蓋章也是被告在處理等語（本
    院卷二五頁）；證人即台灣中小企業銀行嘉義分行承辦人員戊○○亦證稱：（後
    來這部分）沒有（再做對保）等語（本院卷二六頁），並有被害人臺灣中小企銀
    於九十年十月十二日以（九０）嘉義字第一六０號函檢送如附表所示被告偽造後
    進而行使之私文書在卷可稽（原審卷第三七至四一頁、第四三至四六頁，但不含
    第四四頁、第四七至五六頁不能證明係偽造之私文書部分），被告所犯自足以生
    損害於呂俊河、丁○、甲○及臺灣中小企銀，至為明灼。是被告之自白與事實相
    符，可以採信。被告雖辯稱因為以前借過錢他們有同意作保，所以這次我沒有問
    他們，就拿去蓋章向銀行借錢作保證，銀行也沒有意見，但因為借款均有抵押，
    又有信託登記與丁○的土地，所以我認為足夠擔保，不會損及到呂俊河、丁○、
    甲○等人之權益云云，惟被告未經告訴人丁○等人同意擅自蓋用印章，可認有偽
    造之事實；而銀行未對所蓋保證人印章表示意見，不能證明該銀行有同意被告盜
    用保證人之印章；又所謂「足以生損害於他人」指文書偽造之結果，於他人有發
    生損害之虞為已足，不以果受實害為必要，縱有擔保，亦不能認無損害之虞。被
    告此項辯解，不足為其有利之認定。事證明確，其犯行堪以認定。
二、查上訴人即被告丙○○偽造附表所示之公司股東、董事會會議紀錄及借據、委任
    保證契約書，並持以行使，足以生損害於前開告訴人及被害人，核其所為，均係
    犯刑法第二百十六條之行使第二百十條之偽造私文書罪。被告偽造署押及盜用印
    文之行為，分別為偽造私文書之部分行為；被告偽造私文書後，復持以行使，其
    偽造之低度行為，為行使之高度行為吸收，均不另論罪。被告先後多次偽造公司
    股東、董事會會議紀錄及借據、委任保證契約書，並持以行使，時間緊接、犯罪
    構成要件相同，顯係基於概括犯意為之，應依刑法第五十六條連續犯規定論以一
    罪，並加重其刑。被告以一故意行為，先後於附表編號一、二、四、五、七、八
    之私文書上同時偽造告訴人丁○及被害人呂俊河、甲○之署押與盜用彼等之印文
    ，並進而行使，觸犯構成要件相同之罪名，侵害數法益，為想像競合犯，應依刑
    法第五十五條規定從一重之刑法第二百十六條、第二百十條之行使偽造私文書罪
    論處。
三、公訴意旨認被告係自七十四年間即連續行使偽造上開私文書，惟依臺灣中小企銀
    前開函送資料所示，除附表之私文書外，其餘私文書（見原審卷第四四頁、第四
    七至五六頁）皆不能證明係偽造，是被告就本案所偽造之私文書應以附表為限。
    又公訴意旨另認被告亦未經公司股東何金山、乙○○○、庚○○之同意，竟偽簽
    上揭人之名及盜蓋上揭人之私章在借據書上，以上揭之人為連帶保證人之名義，
    陸續向臺灣中小企銀借款，認被告同犯刑法第二百十條、第二百十六條之行使偽
    造私文書罪嫌。惟為被告所否認，且據證人何金山證述「我有同意被告製作。」
    「庚○○有同意。」（原審卷二三、二四頁）；乙○○○證述「因為事業都是被
    告在做，我都沒有意見。」；庚○○證述「因為財產是公的，被告有向我講的話
    ，我都會同意，因為作生意需要資金。」（本院卷二六、九十頁）等各語，復查
    無其他證據足認被告有此部分犯行，自難認此部分亦係被告所偽造；又丁○於偵
    查中、原審及本院審理時雖指稱借據及保證書上之印文非其所有云云，惟查丁○
    自承更換印鑑申請書及授信約定書為其所簽名（本院卷八八頁），復有該申請書
    及約定書在卷可稽（原審卷五三、五四頁）；證人即台灣中小企銀對保人員己○○到庭證稱丁○申請書及約定書為其所承辦，當時簽名以後就馬上蓋章，他都看
    得到等語（本院卷一０一頁），足見該印章為告訴人丁○所有無訛，復查無其他
    證據足認被告有偽造印章之犯行，自難認此部分亦係被告所偽造，惟因與前揭有
    罪部分，或為連續關係，或為吸收關係，爰不另為無罪之諭知。
四、原審對上訴人即被告予以論罪科刑，固非無見；惟按檢察官起訴書，依刑事訴訟
    法第二百六十四條第一項第二款所應記載之犯罪事實，足以表明其起訴之範圍，
    尚包含依刑事訴訟法第二百六十七條規定起訴效力所擴張之犯罪事實，自應均併
    予審酌。本件檢察官於起訴書已明確記載「丙○○於七十四年起至八十九年二月
    二十八日止，即連續數次未經公司股東何金山、乙○○○、庚○○：：：之同意
    ，竟偽簽上揭人之名及盜蓋上揭人之私章在借據書上。」等語，已足表示其起訴
    範圍，原判決遽認係「（公訴意旨誤載為七十四年）起」「（公訴意旨贅載何金
    山、乙○○○、庚○○）」等各語，而未於判決理由中予以論斷，自有未合。被
    告上訴意旨請求從輕量刑，固無足取，惟原判決既有可議，自應由本院將原審不
    當之判決，予以撤銷改判；爰審酌被告無犯罪前科，有臺灣高等法院被告全國前
    案紀錄表可按，素行良好，但所犯已損害他人對於文書真正之信賴，並進而使告
    訴人丁○與被害人呂俊河、甲○蒙受財產被強制執行損害之虞，且至今僅清償銀
    行三千萬元（原審卷一一五頁），債務數額甚為龐大，惟於偵查中即已坦承犯行
    ，態度良好，應有悔過之態度及其他一切情狀，量處如主文第二項所示之刑，以
    資儆懲。如附表所示私文書原本已檢還臺灣中小企銀，被告偽造之署押（即簽名
    ），雖未據扣案，然不能證明業已滅失，應依刑法第二百十九條規定宣告沒收；
    至被告盜用之印文，既非偽造，自不得依該條規定宣告沒收。至被告請求宣告緩
    刑云云。惟查被告未清償全部借款債務，又多次偽造甲○等人名義為連帶保證人
    借款，致有損害其等權益之虞，危害性非輕，難認無再犯之虞，自不宜宣告緩刑
    ，併予敘明。
據上論斷，應依刑事訴訟法第三百六十九條第一項前段、第三百六十四條、第二百九
十九條第一項前段，刑法第五十六條、第二百十六條、第二百十條、第五十五條、第
二百十九條，判決如主文。
本案經檢察官張佩珍到庭執行職務。
中    華    民    國      九十一      年      八      月      十三      日
                                  臺灣高等法院臺南分院刑事第六庭
                                      審判長法官  楊    明    章
                                            法官  顏    基    典
                                            法官  高    明    發
右正本證明與原本無異。
如不服本判決，應於判決送達後十日內向本院提出上訴狀，其未敘述理由者並應於提
出上訴狀後十日內向本院補提理由書（應附繕本)。
                                      法院書記官  李    梅    菊
中    華    民    國      九十一      年      八      月  十四      日
附錄本案論罪科刑法條全文：
刑法第二百十條：
偽造、變造私文書，足以生損害於公眾或他人者，處五年以下有期徒刑。
刑法第二百十六條：
行使第二百十條至第二百十五條之文書者，依偽造、變造文書或登載不實事項或使登
載不實事項之規定處斷。
